臺灣臺南地方法院民事判決
110年度訴字第133號
原      告  京城商業銀行股份有限公司

法定代理人  戴誠志
訴訟代理人  蔡旺霖
被      告  遠宏資產管理有限公司

法定代理人  陳裕豐
訴訟代理人  蔡慶堂
被      告  沈家寶

上列當事人間請求確認抵押債權不存在等事件，本院於民國110 
年3月31日言詞辯論終結，判決如下：
    主      文
確認被告間就如附表所示抵押權所擔保之債權不存在。
被告遠宏資產管理有限公司應將如附表所示之抵押權登記予以塗
銷。 
訴訟費用由被告負擔。
    事實及理由
壹、程序方面：
一、按確認法律關係之訴，非原告有即受確認判決之法律上利益
    者，不得提起之，民事訴訟法第247條第1項前段定有明文。
    又所謂即受確認判決之法律上利益，係指法律關係之存否不
    明確，原告主觀上認其在法律上之地位有不安之狀態存在，
    且此種不安之狀態，能以確認判決將之除去者而言（最高法
    院52年度台上字第1240號判決意旨參照）。查原告主張被告
    沈家寶所有如附表所示土地（下稱系爭土地）於民國91年5
    月9日為訴外人中央租賃股份有限公司（下稱中央租賃公司
    ）設定如附表所示抵押權（下稱系爭抵押權），被告遠宏資
    產管理有限公司（下稱遠宏公司）復於100年10月7日以執行
    命令為原因登記為系爭抵押權之權利人，影響原告對被告沈
    家寶之債權受償權益，故請求確認系爭抵押權所擔保之債權
    不存在，被告遠宏公司則辯稱其合法取得系爭抵押權，是被
    告間債權關係存否不明之狀態，足使原告私法上之地位有受
    侵害之危險，而此危險並得以對被告之確認判決除去，揆諸
    前開說明，原告提起本件確認之訴有即受確認判決之法律上
    利益，自應准許。
二、本件被告沈家寶經合法通知，無正當理由未於言詞辯論期日
    到場，核無民事訴訟法第386條各款所列情形，爰依原告之
    聲請，由其一造辯論而為判決。　　
貳、實體方面：
一、原告主張：
　㈠被告沈家寶前向原告借款，卻未依約清償，截至105年10月14
    日止，尚積欠本金新臺幣（下同）1,331,428元、利息及違
    約金。原告曾以上開借款債權為據，向本院聲請核發支付命
    令，並持該支付命令及確定證明書為執行名義，向本院民事
    執行處聲請對被告沈家寶之財產為強制執行，因被告沈家寶
    現無財產可供執行，經本院於95年7月29日以南院慧95執乾
    字第25761號核發債權憑證結案。
　㈡系爭抵押權之登記內容僅記載擔保債權總金額為本金最高限
    額4,644,000元，無從得知債權之種類及範圍，屬概括最高
    限額抵押權，其設定自不生效力；縱認系爭抵押權有效，被
    告並未舉證證明被告沈家寶於91年5月9日為中央租賃公司設
    定之系爭抵押權所擔保之債權存在，足見系爭抵押權所擔保
    之債權不存在，惟抵押權登記尚未塗銷，原告為被告沈家寶
    之債權人，系爭抵押權之設定登記對原告債權之受償自有妨
    害，被告沈家寶怠於行使其權利而不請求被告遠宏公司塗銷
    系爭抵押權設定登記，原告自得代位行使其權利，爰依民法
    第242條、第767條第1項中段規定，提起本件訴訟等語，並
    聲明：如主文第1項、第2項所示。
二、被告方面：
  ㈠被告遠宏公司則以：
　⒈中央租賃公司積欠被告遠宏公司本金3,127,423元、18,878,1
    61元、190,637,469元及利息，被告遠宏公司以上開債權為
    據，向本院民事執行處聲請就中央租賃公司對被告沈家寶之
    抵押債權及從屬抵押權為強制執行，經本院以100年度司執
    助字第485號事件受理，並於100年9月8日核發執行命令，將
    中央租賃公司對被告沈家寶之抵押債權及從屬抵押權於4,64
    4,000元之範圍內移轉予被告遠宏公司，並於同日發給權利
    移轉證明書，系爭抵押權之權利人旋於100年10月7日以執行
    命令為由變更登記為被告遠宏公司，顯見被告遠宏公司係合
    法登記為系爭抵押權之權利人。
　⒉系爭抵押權之債權種類及範圍，於系爭土地登記謄本上均以
    「依照各個契約約定」記載，並非無約定之概括抵押權；而
    被告遠宏公司登記為系爭抵押權之權利人後，被告沈家寶未
    於法定期間提出異議，可知被告沈家寶對中央租賃公司確實
    負有債務，系爭抵押權所擔保之債權存在，至於系爭抵押權
    所擔保之債權數額為何，被告遠宏公司無從得知，僅能以形
    式上系爭抵押權未塗銷，抵押權所擔保之債權應存在之常情
    來認定等語，資為抗辯。並聲明：原告之訴駁回。
　㈡被告沈家寶未於言詞辯論期日到場，亦未提出書狀作任何聲
    明或陳述。
三、本院得心證之理由：
  ㈠系爭抵押權非概括最高限額抵押權，自屬有效：
　⒈按稱最高限額抵押權者，謂債務人或第三人提供其不動產為
    擔保，就債權人對債務人一定範圍內之不特定債權，在最高
    限額內設定之抵押權。最高限額抵押權所擔保之債權，以由
    一定法律關係所生之債權或基於票據所生之權利為限。民法
    第881條之1第1項、第2項分別定有明文。準此，如債權人與
    債務人間並無一定之基本法律關係，僅概括約定擔保一切不
    特定債權而設定最高限額抵押權者，即屬概括最高限額抵押
    權，依法不生效力。
　⒉原告主張：系爭抵押權之登記內容僅記載擔保債權總金額為
    本金最高限額4,644,000元，無從得知債權之種類及範圍，
    屬概括最高限額抵押權，其設定自不生效力等語，然觀諸原
    告提出之系爭土地登記謄本（見本院卷第19頁），明確記載
    「權利價值本金最高限額4,644,000元、存續期間自91年5月
    6日至111年5月6日、清償日期依照各個契約約定、利息無、
    遲延利息及違約金均按月息2%計算、債務人為訴外人聖旺環
    保清除有限公司、沈林秀幸、沈老旺、被告沈家寶」之內容
    ，可知系爭抵押權擔保債權之種類、範圍，應依照各個契約
    約定，並非無約定或泛言「其他一切債務」均在擔保範圍內
    ，自與概括最高限額抵押權有別，是原告此部分主張，自不
    可採，系爭抵押權當屬有效。
　㈡系爭抵押權所擔保之債權不存在：
　⒈按當事人主張有利於己之事實者，就其事實有舉證之責任，
    民事訴訟法第277條前段定有明文。在消極確認之訴，應由
    被告負立證責任，如被告不能立證或其提出之證據不足採用
    ，則原告之訴即應認為有理由，無庸另行立證。又抵押權為
    擔保物權之一種，於該抵押權擔保期間，須有擔保之債權存
    在，倘擔保債權並未發生，其抵押權即失所附麗。原告主張
    被告沈家寶於91年5月9日為中央租賃公司設定之系爭抵押權
    所擔保之債權不存在，既為被告遠宏公司所否認並以前開情
    詞置辯，依上開說明，應由被告遠宏公司就系爭抵押權所擔
    保之債權存在之事實，負擔舉證責任。
　⒉被告遠宏公司於本院審理時陳稱：系爭抵押權所擔保之債權
    數額為何，被告遠宏公司無從得知，僅能以形式上系爭抵押
    權未塗銷，抵押權所擔保之債權應存在之常情來認定等語（
    見本院卷第129頁）。惟查，最高限額抵押權成立時，可不
    必先有債權存在，故系爭抵押權縱經設定登記，抵押權人即
    被告遠宏公司仍應提出債權存在之相關證明，而被告遠宏公
    司並未提出任何證據證明被告沈家寶於91年5月9日為中央租
    賃公司設定之系爭抵押權所擔保之債權存在，難認已盡舉證
    之責。是原告主張系爭抵押權所擔保之債權不存在，依抵押
    權之從屬性，系爭抵押權即歸於消滅，原告請求確認系爭抵
    押權所擔保之債權不存在，即屬有據。
  ⒊復按所有人對於妨害其所有權者，得請求除去之，民法第767
    條第1項中段定有明文。系爭抵押權因所擔保之債權不存在
    而歸於消滅乙節，業如前述，然系爭土地之登記謄本上，現
    仍存有系爭抵押權之登記，自屬對於被告沈家寶之所有權有
    所妨害，原告自得代位被告沈家寶，依民法第767條第1項中
    段規定，請求被告遠宏公司將系爭抵押權之登記予以塗銷。
四、綜上所述，原告依民法第242條、第767條第1項中段規定，
    請求確認系爭抵押權所擔保之債權不存在、被告遠宏公司應
    將系爭抵押權登記予以塗銷，均有理由，應予准許。
五、本件事證已臻明確，兩造其餘攻擊防禦方法及所提證據，經
    本院斟酌後，認為與本件判決結果不生影響，爰不逐一論述
    ，附此敘明。
六、訴訟費用負擔之依據：民事訴訟法第78條。
中　　華　　民　　國　　110 　年　　4 　　月　　19　　日
                  民事第一庭    法    官　王鍾湄
以上正本係照原本作成。
如對本判決上訴，須於判決送達後20日內向本院提出上訴狀。
如委任律師提起上訴者，應一併繳納上訴審裁判費。
中　　華　　民　　國　　110 　年　　4 　　月　　19　　日
                               書 記 官  曾怡嘉　　　　　　　　　
　　　　　　　　　
附表        土  地  坐  落     地 目 面積 權利範圍  縣市   鄉鎮市區 段 地號  平方公尺  臺南市  左鎮區 山豹段 708 田 8,453 全部 1.抵押權人：被告遠宏公司                         2.權利種類：抵押權                                   3.擔保債權總金額：本金最高限額新臺幣4,644,000元，登記日期：民國100年10月7日，收件字號：新地普字第104040號，登記原因：執行命令                4.設定權利範圍：全部                                5.債務人：聖旺環保清除有限公司、沈林秀幸、沈老旺、被告沈家寶                                      6.所有權人：被告沈家寶                               7.存續期間：91年5月6日至111年5月6日                8.擔保債權清償日期：依照各個契約約定